【裁判字號】    95,上,221
【裁判日期】    951227
【裁判案由】    返還不當得利等
【裁判全文】
臺灣高等法院臺中分院民事判決           95年度上字第221號
上  訴  人
即被上訴人  丙○○
訴訟代理人  江來盛律師
複  代理人  乙○○
被  上訴人
即  上訴人  丁○○
訴訟代理人  林建宏律師
上列當事人間請求返還不當得利等事件，上訴人對於民國95年4
月18日臺灣南投地方法院94年度訴字第316號第一審判決提起上
訴，本院於95年12月13日言詞辯論終結，判決如下：
    主  文
兩造上訴均駁回。
原判決主文第一項關於命上訴人丁○○給付法定遲延利息部分，
減縮自民國九十四年八月十七日起算。
第二審訴訟費用由兩造各自負擔。
    事實及理由
一、上訴人即被上訴人丙○○（以下稱上訴人丙○○）於原審起
    訴主張：兩造共同任職於台灣省鐵路局期間，共同集資出借
    他人賺取利息，並由伊將擬出借之金錢匯入被上訴人即上訴
    人丁○○（以下稱上訴人丁○○）指定之帳戶後，再由其出
    借，借款人還款或繳交利息時，則由上訴人丁○○收取後，
    再依出資比例交予伊。惟上訴人丁○○卻侵吞下列伊應得之
    利息、本金，以及其他代伊向他人收取之金錢：
    1.伊於84年9月4日經上訴人丁○○通知匯款新台幣（以下同
      ）91萬元至其指定之李省帳戶以出借他人，惟該筆款項因
      故未出借，上訴人丁○○自應將該91萬元返還。
    2.兩造於82年9月25日，由伊出資40萬元，上訴人丁○○出
      資10萬元，合資出借50萬元予第三人林木連；又於83年5
      月16日各出資15萬元，出借30萬元予林木連，合計出借80
      萬元，月息以百分之三計算。伊債權額為55萬元，上訴人
      丁○○債權額為25萬元，林木連有還款或清償利息，當應
      依出資之比例計算，然上訴人丁○○自83年8月起至85年8
      月24日止，卻僅支付以本金25萬元計算之利息予伊，侵吞
      伊應得之利息225000元（計算式：[000000 -000000]×3
      ％×25月＝225000）。
    3.訴外人林木連於85年10月24日清償30萬元，剩餘50萬元之
      債權額，於林木連死亡後，由其配偶協議以債權額之七折
      35萬元清償，則依比例伊應先後獲得本金15萬元、28萬元
      之清償，上訴人丁○○卻僅於85年10月24日匯伊97000 元
      ，侵吞伊本金333000元（計算式：150000+000000-00000=
      333000），連同前述利息225000元，共侵吞558000元。
    4.伊曾委託上訴人丁○○向訴外人李慶山、林明飛、董淑貞
      分別收取4萬元、21000元及221000元，合計282000元，上
      訴人丁○○至今均未交付該三筆款項。
    綜上，上訴人丁○○侵吞之金額合計為175萬元，為此依不
    當得利之法律及債務不履行之法律關係，求為判命上訴人丁
    ○○如數給付及自被侵占之日起至清償日止按法定利率計算
    之遲延利息，即九十一萬元自八十四年九月五日起，其中五
    十五萬八千元自八十七年三月一日起，其中二十八萬二千元
    自八十六年五月一日起均至清償日止，按年息百分之五計算
    利息。原審判決上訴人丁○○應給付0000000元及自民國九
    十年八月十日起至清償日止，按年利率百分之五計算之利息
    （嗣於本院減縮自起訴狀繕本送達翌日起算），而駁回上訴
    人丙○○其餘之訴，兩造各就其敗訴部分提起上訴，上訴人
    丙○○上訴聲明為：(一)原判決不利於上訴人丙○○部分廢棄
    ；(二)上開廢棄部分，對造丁○○應再給付696000元及自九十
    四年八月十七日起至清償日止，按年利率百分之五計算之利
    息；(三)第一、二審訴訟費用由被上訴人丁○○負擔；(四)願供
    擔保請准宣告假執行。就對造上訴之答辯聲明為；對造上訴
    駁回。
二、上訴人丁○○則以：對造主張之侵權行為事實係在八十二年
    至八十四年間，距本件起訴時間已逾二年，故對造基於侵權
    行為所生之請求權已因時效而消滅；另對造主張侵吞金額部
    分：(1)伊確曾於八十四年九月收受由對造匯款至伊指定之「
    李省」帳戶之91萬元，惟此筆91萬元之匯款因未出借，伊已
    於84年9月7日領取現金返還對造，此業經臺灣南投地方法院
    檢察署九十二年度偵續字第三號偵查屬實。而訴外人林木連
    借款本金及利息部分，首次所借予訴外人林木連之50萬元係
    兩造各出資25萬元，於預扣三個月利息後，再交付予訴外人
    林木連。林木連再於83年8月22日向伊借款30萬元部分，則
    係伊與訴外人張朝發各出資15萬元，與對造無關。嗣林木連
    還款30萬元，對造僅出資25萬元，依比例計算應得93750元
    （30萬÷80萬×25萬=93750元），伊連同其餘應付之3250元
    於八十五年十月二十八日簽發面額為97000元（93750+3250=
    97000）元之支票交付對造。嗣折讓還款35萬元，因對造債
    權尚餘156250元（000000-00000=156250），其七成為10937
    5元（156250×70%＝109375），業由兩造書立結算單支付，
    伊並無侵吞。又伊雖曾代對造收取訴外人李慶山、林明飛、
    董淑貞給付之款項，惟董淑貞部分之221000元，伊已將其中
    之171000元交與對造，故兩造僅就其後伊告再代收之5萬元
    於87年間結算時，記載於兩造會算之結算單上，伊尚未交付
    者僅5萬元，然此部分與原審法院89年度訴字第785號、92年
    度訴字第335號事實同一，業經裁判，其再請求違反一事不
    再理原則，另對造請求利息部分，對超過五年的部分主張已
    經罹於時效而消滅等語置辯。上訴人丁○○上訴聲明為：(一)
    原判決主文第一、三、四項均廢棄；(二)上開廢棄部分，對造
    在第一審之訴駁回；(三)第一、二審訴訟費用由對造負擔；(四)
    如不利判決，願供擔保請准宣告免為假執行。就對造上訴之
    答辯聲明為；對造上訴駁回。
三、兩造不爭執事項：
  (一)上訴人丙○○於84年9月4日匯款91萬元至上訴人丁○○指定
    之第三人李省帳戶。
  (二)上訴人丁○○有代上訴人丙○○收受第三人李慶山四萬元、
    林明飛二萬一千元、董淑貞二十二萬一千元之款項。
  (三)借款予林木連之款項，利息約定以月息百分之三計算，並於
    借款時預扣三個月利息。
  (四)上訴人丙○○基於侵權行為法律關係之請求權已罹於時效。
四、上訴人丙○○主張匯款91萬元至上訴人丁○○指定之第三人
    李省帳戶未還、出借訴外人林木連獲取之本息為上訴人丁○
    ○取走及對造代收第三人款項亦未獲償還等情，惟為上訴人
    丁○○以前詞置辯，是本件主要爭執點為：上訴人丁○○是
    否已返還91萬元、上訴人丙○○得否請求上訴人丁○○返還
    代收款共222000元及兩造合資出借訴外人林木連80萬元之出
    資比例為何？
    經查：
  (一)上訴人丁○○是否已返還91萬元部分：
    1.上訴人丙○○既於84年9月4日匯款91萬元至上訴人丁○○
      指定之第三人李省帳戶。嗣後因故該筆款項並未出借之事
      實為上訴人丁○○所不爭執，則上開款項事後既未出借予
      他人，上訴人丁○○自應負返還之義務。上訴人丁○○固
      抗辯稱已於94四年9月7日領取現金返還云云，並提出銀行
      之對帳單以為憑，然為上訴人丙○○否認清償，按當事人
      主張有利於己之事實者，就其事實有舉證之責任，民事訴
      訟法第277條前段定有明文。是依上開規定，自應由上訴
      人丁○○就此事實負舉證責任。
    2.雖上訴人丁○○辯稱自對造於八十四年九月四日匯款91萬
      元後，即於同年月五日自其帳戶匯款91萬元至李省帳戶，
      並於該日提領6萬元，同年月七日提領176萬元，合計182
      萬元，欲出借予第三人，嗣因借款條件不合作罷，伊遂於
      同年月20日回存80萬元，餘91萬元當面以現金返還對造云
      云。查上訴人丁○○提出其妻李省設於保證責任南投縣南
      投市信用社帳戶之對帳單雖記載於84四年9月5日支出6 萬
      元、同年月7日支出176萬元，然該對帳單至多僅能證明其
      有提款6萬、176萬元之事實，並不能證明上訴人丁○○果
      有將其中之91萬元交付上訴人丙○○之事實；況一般借貸
      ，理應於出借前即已達成借貸條件合意後，再將款項交付
      或以匯款方式辦理出借手續，以作為借貸之證明，豈有先
      提款之理，上訴人丁○○所辯與經驗法則有違，不足採信
      。
    3.證人即兩造前於鐵路局之同事甲○○雖於臺灣南投地方法
      院檢察署九十一年度他字第五九一號案件中證稱「沒有聽
      過（告訴人即上訴人丙○○提到被告即上訴人丁○○欠他
      九十一萬元）」，檢察官並以上開證人所述、被告所提對
      帳單及兩造曾因合夥會算問題寄發存證信函卻未提及系爭
      九十一萬元款項等理由認定被告抗辯已返還原告九十一萬
      元之事實堪予採信（見該署九十三年度偵續一字第三號檢
      察官不起訴處分書）。然刑事判決所為事實之認定，於為
      獨立民事訴訟之裁判時本不受其拘束，仍應斟酌全辯論意
      旨及調查證據之結果，依自由心證為判斷。刑事判決既已
      如此，何況檢察官不起訴處分書？本件斟酌上訴人丁○○
      所提對帳單資料充其量僅能證明有該款項之進出，不能證
      明已還款之事實，而證人甲○○僅為「不知」之證述，且
      兩造前雖有存證信函往來，但當時兩造所生爭執事項為合
      資承受「清青蓮別墅」事件，與系爭款項無關，存證信函
      中未提及系爭款項，亦與常情相符，故尚難認定上訴人丁
      ○○確有還款之事實，其所辯自不足為取。因而上訴人丙
      ○○請求上訴人丁○○返還91萬元，洵屬有據。
  (二)上訴人丙○○得否請求上訴人丁○○返還代收款共222000元
    ？
    1.上訴人丁○○代上訴人丙○○收受訴外人李慶山4萬元、
      林明飛21000元、董淑貞221000元之款項等情已為兩造所
      不爭執，已如前述，是上訴人丙○○請求向台中市第二信
      用合作社向上分社調閱董淑貞在該合作社設立帳戶之相關
      資料已無必要，附此敘明。
    2.上訴人丙○○以代收董淑貞221000元，其中之171000元已
      以現金給付予被告，另五萬元連同李慶山四萬元、林明飛
      二萬一千元，共計十一萬一千元，因被告曾為原告代支付
      兩造與訴外人李慶山等人合資承受坐落雲林縣虎尾鎮○○
      段二一九之四六等地號土地上之「清蓮別墅」建物五棟，
      就原告分得建物為衛浴、發票、代書等費用之支出（共計
      二十一萬一千四百四十五元）而抵銷，此事實並經臺灣高
      等法院臺中分院九十一年度上字第七二號（本院八十九年
      度訴字第七五八號）兩造履行協議事件中所判決，原告再
      為請求有違一事不再理原則等語置辯。
    3.因兩造合作共同將金錢貸予他人以賺取利息，嗣就共同出
      資「清蓮別墅」之比例迭有爭執，上訴人丙○○遂起訴上
      訴人丁○○之配偶李省間所為履行協議，經本院九十一年
      度上字第七二號就上訴人丙○○與李省間所為履行協議之
      判決：因渠等與訴外人李慶山等人，以共同債權三千七百
      一十八萬三千七百四十三元，換取債務人林天順、張榮川
      所承建之「清蓮別墅」共五戶房地，而各共同債權人間，
      並無就所換取之五戶房地應作如何分配之協議，惟因分別
      登記所有之房地與實際出資比例仍有差距，故各共同債權
      人間確有進行公平結算之必要所生之爭執，該事件中以李
      省所提出之合資帳目明細（結算單），認定依五戶房地之
      總出資進行結算，上訴人丙○○佔五百分之二二八點
      ○八四（扣除二戶房地後溢付額為百分之二八點○八四）
      、李省佔五百分之一八六點五二八（扣除二戶房地後不足
      額為百分之十三點四二七）、李慶山佔五百分之八二點一
      八八（扣除一戶房地後不足額為百分之十七點八一二）、
      鄭肇基佔五百分之三點二，上訴人丙○○可請求扣除二戶
      房地後溢付額為百分之二八點○八四部分，即為二十一萬
      一千四百四十五元等情。再參酌證人即兩造任職於鐵路局
      之同事陳清華、甲○○及共同債權人李慶山所證前揭五戶
      房屋之出資及占有，曾進行會算，作成前述上訴人丙○○
      於該事件呈庭之結算單所載總出資比例屬實。是以李省依
      上開會算結果，既自陳應給付上訴人丙○○二十一萬一千
      四百四十五元，亦即其獲有該金額之利益。則本院准上訴
      人丙○○依不當得利之請求，判命李省給付房屋賣得價款
      二十一萬一千四百四十五元及其法定遲延利息確定，業經
      本院調閱上開卷宗審酌無訛。
    4.上開判決中認定上訴人丙○○對李省提出「丙○○委託李
      省代收款：李慶山四萬元、林明飛二萬一千元、林木連十
      萬九千三百七十五元（156250×0.7＝109375）、董淑貞
      五萬元」部分曾經會算，並有上訴人丙○○會算單可稽（
      見台灣南投地方法院89年度訴字第785號第107頁），而據
      會算單所記載，除丙○○委託李省代收款220375元，惟李
      省卻代上訴人丙○○墊付款之項目有塗銷設定及契稅、衛
      浴設備、發票、保存登記、使用執照及五戶營造稅等共24
      7419元，上訴人丙○○應給付李省27044元，再交付計算
      結果，李省應上訴人丙○○211445元，是兩造既與證人陳
      清華、甲○○及共同債權人李慶山會算抵銷，作為本院上
      開判決之重要依據，則兩造嗣後之債權債務法律關係悉依
      結算之結果而定，上訴人丙○○自不得再就會算前之混淆
      債務為請求，其請求即為無理由；至於上訴人丁○○代收
      董淑貞十七萬一千元部分，渠雖抗辯已返還云云，惟為上
      訴人丙○○否認，而上開會算單記載僅五萬元，但上訴人
      丁○○交付予上訴人丙○○之會算單中尚有「董淑貞付丙
      ○○利息支票由鄭壁文具領」共十七萬一千元等記載，上
      訴人丁○○於該事件審理中亦自承該文字為其所書立（原
      審89年度訴字第785號卷(二)第107、103），雖事後兩造就
      此部分因意見不同而無法列入會算，但如該款項已清償，
      則當無將此記載於會算單而交付上訴人丙○○之理。可見
      第一次會算時上訴人丁○○尚積欠該171000元無訛，而第
      二次會算時未將該數額列入抵銷，衡情兩造兩次會算，均
      有將代收款項列入記錄，惟第二次會算並未將此筆款項17
      1000元列入，自不能認為業已抵銷，而上訴人丁○○復未
      能舉證證明此部分款項已清償之事實，所辯尚難採信，上
      訴人丙○○此部分之請求為有理由。
    5.綜上，上訴人丙○○請求上訴人丁○○返還代收款171000
      元，洵屬有據，逾此部分為無理由，應予駁回。
    (三)兩造合資出借林木連八十萬元之出資比例為何？
    1.兩造對於第三人林木連分二次借款，第一次借款五十萬元
      、第二次借款三十萬元、所借款項均以月息百分之三計息
      ，並於借款時即預扣三個月利息等事實均不爭執。然上訴
      人丙○○主張伊第一次出資四十萬元、上訴人丁○○出資
      十萬元，其40萬元，扣除三個月預定利息為364000元（計
      算式：000000－000000×0.3×3＝364000），第二次出資
      十五萬元，並提出合作金庫八十二年九月二十五日、金額
      三十六萬四千零三十八元之匯款單及林木連簽發之本票二
      紙為證；然為上訴人丁○○所否認，並抗辯第一次上訴人
      丙○○僅出資二十五萬元，第二次並未出資等語。依舉證
      責任分配原則，自應由上訴人丙○○就此事實負舉證責任
      。
    2.上訴人丙○○自承上訴人丁○○所給付之利息均以本金二
      十五萬元計算，復有上訴人丁○○提出之「李省支付丙○
      ○之支票暨內容明細」及上訴人丙○○提出對帳單在卷可
      證。兩造於每月均會結算出資借款所得之利息，如上訴人
      丙○○於第一次出資確為四十萬元，則上訴人丁○○連續
      多次均以二十五萬元本金計算利息時，理當提出異議，惟
      上訴人丙○○均未異議，並於兩造就「清蓮別墅」案進行
      會算時，亦未提出爭執。
    3.第二次借款部分：上訴人丙○○稱上開對帳單其中八十三
      年九月二十日有「張：林木連，8/22，15萬，4350」之記
      載，得以證明其第二次確有出資十五萬元等語。但查該對
      帳單中另有記載「林木連，8/24，25萬，7250」，此部分
      並未加註「張」之記載，足證對帳單中「二十五萬元」與
      「十五萬元」部分有不同之意義。又83年10、11月份之對
      帳單均未有此「十五萬元」利息之記載，上訴人丙○○亦
      均未提出異議。是上訴人丁○○抗辯該十五萬元非上訴人
      丙○○出資，係請上訴人丁○○轉交原出資人張朝發乙節
      ，尚非子虛。
    4.訴外人林木連借款時有提供其所有坐落雲林縣虎尾鎮○○
      ○段二六九九地號土地設定抵押，抵押權人為上訴人丁○
      ○之配偶李省，第一次設定時間為82年9月22日，該時間
      與上訴人丙○○提出匯款單之日期為同年月25日相近，第
      二次設定時間為83年5月18日，上訴人丙○○並提出訴外
      人林木連簽發、發票日各為83年5月13日、同年月16日、
      面額各為五萬元、十萬元之本票二紙為證。但兩造既多次
      合資出借他人以賺取利息，則上訴人丙○○匯款予上訴人
      丁○○指定之李省帳戶自屬頻繁，尚難以該匯款單證明確
      為出資借款予林木連。另取得本票之原因不一而足，上訴
      人丙○○持有林木連簽發之本票亦難直接證明第二次與上
      訴人丁○○合資出資十五萬元予林木連之事實。況若上訴
      人丙○○出資借款予林木連，由林木連簽發本票交上訴人
      丙○○收執，則上訴人丁○○所不爭執之上訴人丙○○第
      一次出資借款二十五萬元部分，上訴人丙○○自應提出二
      十五萬元之本票，而上訴人丙○○亦自承嗣後取償97000
      元，可見上訴人丁○○所辯林木連就上開借款業已清償，
      則林木連於還款之時，自當要求收回本票，上訴人丙○○
      仍執有該本票，亦與常情有悖。
    5.再者，上訴人丁○○固於92年5月13日在臺灣南投地方法
      院檢察署93年度偵續(一)字第三號案件中就檢察官多次問丙
      ○○出資55萬元借款給林木連時，均未否認，檢察官以結
      算單上記載「林木連：十五萬六千二百五十元」，問被告
      如何計算？被告答稱：原告兩次出資，第一次借款已結清
      ，該結算單是以第二次出資為計算基準。惟在檢察官偵查
      中未予否認，尚不能認為自認，按自認僅限於法院，此觀
      諸民事訴訟法第279條之規定自明。且當事人之自認與事
      實不符者，不生自認效力。由該結算單所載內容為「1562
      50×0.7＝109375」可知林木連第一次還款三十萬元，以
      上訴人丙○○出資二十五萬元計算應受償93750元，（計
      算式300000÷800000×250000＝93750），則該結算之記
      載更足以證明上訴人丁○○之真意為：上訴人丙○○僅出
      資25萬元，於林木連分2次清償，其中第1次清償已結算，
      第二次清償如結算單所載，上訴人丁○○尚應給付上訴人
      丙○○156250元。
    6.綜上，林木連第一次還款30萬元，以上訴人丙○○出資25
      萬元計算，其應受償93750元（計算式300000÷800000×
      250000＝93750），上訴人丁○○連同應給付上訴人丙○
      ○之其他利息3250元，共計97000元，已於85年10月28 日
      以支票清償，上訴人丙○○對收受上開支票之事實亦不爭
      執。則未償本金為156250元，再依林木連第二次以七成清
      償為會算，上訴人丁○○尚應給付上訴人丙○○106375
      元，而該款項業經兩造會算並抵銷清償等情，業經本院以
      91年度上字第72號審認在案（如上述說明），是上訴人丙
      ○○請求上訴人丁○○給付本金333000元、利息225000元
      及遲延利息為無理由，應予駁回。
五、基上，上訴人丁○○應返還上訴人丙○○之金額為0000000
    元（910000＋171000＝0000000）。上訴人丁○○無法律上
    原因（原受領原因已消滅），向上訴人丙○○處受領上開00
    00000元，致上訴人丙○○受有損害，從而，上訴人丙○○
    依不當得利之法律關係，請求上訴人丁○○返還0000000 元
    及起訴狀繕本送達翌日起算之法定遲延利息（法定遲延利息
    部分於本院減縮）範圍內為有理由，應予准許，超過部分為
    無理由，不能准許。原審所為分別為兩造敗訴之判決，核無
    不合，兩造上訴論旨指摘原判決不當，聲明求為廢棄改判，
    非有理由，均應予駁回。
六、本案事證已臻明確，兩造其餘就原告是否受有損害及損害額
    所為主張陳述及所提之證據，均毋庸再予一一審酌，附此敘
    明。
據上論結，本件兩造上訴皆為無理由，依民事訴訟法第449條第1
項、第78條，判決如主文。
中    華    民    國    95    年    12    月    27    日
                      民事第五庭審判長法  官  古金男
                                      法  官  王重吉
                                      法  官  鄭金龍
以上正本係照原本作成。
兩造均不得上訴。
                                      書記官  陳振海
中    華    民    國    95    年    12    月    29    日
                                                      Ｈ


司法院資訊處製作；財團法人民間司法改革基金會備份。
